ACORDAO-COMPLETO-2371738

ACÓRDÃO 9869/2019 ATA 36/2019 - SEGUNDA CÂMARA

VISTOS, relatados e discutidos os embargos de declaração interpostos por José Antônio Pontarolo e Silvana Danielle Pontarolo, em peça única, e pela empresa Angeomed Comércio de Produtos Médico Hospitalar Eireli - EPP contra o Acórdão 4176/2019-TCU-Segunda Câmara, por meio do qual o Tribunal conheceu dos recursos de reconsideração para, no mérito, negar-lhes provimento,
ACORDAM os Ministros do Tribunal de Contas da União, reunidos em Sessão da Segunda Câmara, ante as razões expostas pelo Relator, em:
9.1. não conhecer dos embargos de declaração interpostos pela empresa Angeomed Comércio de Produtos Médico Hospitalar Eireli - EPP;
9.2. com fundamento nos arts. 32, inciso II, e 34 da Lei 8.443/1992, conhecer dos embargos de declaração interpostos por José Antônio Pontarolo e Silvana Danielle Pontarolo para, no mérito, rejeitá-los; 
9.3 dar ciência desta deliberação aos recorrentes e aos interessados.

Embargos de declaração interposto por Angeomed Comercio de Produtos Medico Hospitalar Eireli contra decisão do Tribunal que conheceu recurso de reconsideração e, no mérito,  negou provimento.

Segunda Câmara

Município de Imbituva - PR.

3. Interessados/Responsáveis/Recorrentes:
3.1. Interessado: Secretaria de Controle Externo no Paraná.
3.2. Responsáveis: Angeomed Comércio de Produtos Médico Hospitalar Eireli (02.607.956/0001-81); Cirúrgica Paraná - Distribuidora, Importadora e Exportadora de Equipamentos Ltda. (05.746.444/0001-94); Ediel de Moraes Pinheiro (XXX.840.719-XX); José Antonio Pontarolo (XXX.652.429-XX); Silvana Danielle Pontarolo (XXX.754.169-XX).
3.3. Recorrentes: José Antonio Pontarolo (XXX.652.429-XX); Silvana Danielle Pontarolo (XXX.754.169-XX); Angeomed Comércio de Produtos Médico Hospitalar Eireli (02.607.956/0001-81).

13.1. Ministros presentes: Ana Arraes (Presidente), Augusto Nardes (Relator), Aroldo Cedraz e Raimundo Carreiro.
13.2. Ministro-Substituto presente: Marcos Bemquerer Costa.

ACORDAO-COMPLETO-2525765

Acórdão de Relação 595/2022 - Segunda Câmara

Acórdão de Relação

AUGUSTO NARDES

Ministro Augusto Nardes.

Trata-se de Embargos de Declaração interpostos por José Antônio Pontarolo e Silvana Danielle Pontarolo, e pela empresa Cirúrgica Paraná Distribuidora de Equipamentos Ltda. contra o Acórdão 4176/2019-TCU-Segunda Câmara, por meio do qual o Tribunal conheceu dos recursos de reconsideração para, no mérito, negar-lhes provimento.
2.	A seguir, transcrevo a parte substancial da peça única subscrita pelos embargantes José Antônio Pontarolo e Silvana Danielle Pontarolo:
"Com o devido respeito, mas ao aplicar responsabilidade e sancionar os Embargantes, o r. Acórdão não analisou todas as razões de defesa, vejamos. 
No item 3.21 do Recurso de Reconsideração (peça 174) , fora suscitado preliminarmente pelos Embargantes, dois pontos a serem analisados:
1) violação aos princípios do contraditório e ampla defesa, em razão de ausência de expedição de ofício ao Ministério da Saúde, para que apresentasse cópia do plano de trabalho. Em que pese, os fundamentos do Acórdão terem sido contrários aos interesses dos Embargantes, neste ponto, foi analisado os apontamentos da defesa.
2) erro de cálculo no relatório (considerando o custo/habitante apontando) , este ponto não analisado no r. Acórdão.
Ocorre que, em se tratando da segunda preliminar suscitada, o r. Acórdão n. 4176/2019 foi omisso ao não discorrer sobre grave erro de cálculo no relatório que deu ensejo à tomada de contas (autos Processo 008.983/2011-9) .
Vejamos o que constou no recurso de reconsideração (item 3.21) :
'Segundo, o relatório que deu ensejo à tomada de contas (autos Processo 008.983/2011-9) apresenta grave erro de cálculo. Nele foi consignado que houve um suposto salto no custo/habitante, dos habituais R$ 8,82 p/habitante, para R$ 22,88 p/habitante. Todavia (para lmbituva) , a divisão correta seria o valor dos contratos analisados naquele processo (R$ 392.791,70) , dividido pelo número de habitantes em 2010 (28.455) , que corresponderia a R$ 13,80 por habitante, não 22,88, montante considerado regular para outros municípios. 
E mais, se considerar o valor dos contratos firmados em razão da Portaria 3685/2010, que juntos somam R$ 295.966,00, a média de despesa por habitante cai ainda mais, passando para 10,40/habitante, jamais 22,88. Logo, incorreta foi a conta realizada pela equipe do TCU, que levou ao falso indício de irregularidade. 
Portanto, pelo erro de cálculo apresentado, mister se faz a reforma da decisão, com o julgamento pela regularidade com ressalva das contas.'
Os apontamentos do relatório dos autos Processo 008.893/2011-9 vem sendo utilizado para subsidiar os fundamentos da unidade técnica, bem como das próprias razões do Acórdão embargado, sendo essencial a análise do apontamento de erro de cálculo, pois como dito, afeta a compreensão da temática em debate. 
Destarte, sendo incorreto os cálculos sob o 'custo/habitante' dos medicamentos, tem-se um equivocado indício de irregularidade, quando o mesmo não subsiste. 
Como esclarecido, considerando que o valor do custo por habitante fora de R$ 13,80 (treze reais e oitenta centavos por habitante) como apontado, este valor é tido pelo relatório de auditoria como regular para outros municípios. Logo, em razão da paridade e tratamento equânime dos jurisdicionados, regular deve ser considerado as contas dos Embargantes.
Vejamos que a falha nos cálculos do valor gasto por habitante é erro que repercute diretamente na esfera material dos Embarqantes, porquanto serve como parâmetro para condenação, uma vez que teria ocorrido um suposto aumento desproporcional no valor gasto por habitante. 
Quando em verdade o valor gasto por habitante era muito menor do que aquele suscitado, sendo inclusive considerado como regular R$ 13,80 em outros Municípios. 
Destaca-se que este ponto é crucial para o aclaramento do julgado, uma vez que os Nobres julgadores consideraram que houve um aumento desproporcional, condenando os Embargantes erroneamente pelo gasto de R$ 22,88 p/habitante, quando o gasto não fora deste importe. 
Neste sentido, necessário que Vossa Excelência se manifeste sobre o erro de cálculo apresentado, que uma vez reconhecido, pode infirmar a conclusão adotada no julgado. 
3.	Ante esses argumentos, requerem:
1) Sanar a omissão apontada no presente recurso. 
2) Excepcionalmente, caso analisando os argumentos dos presentes Embargos, Vossa Excelência entenda pela existência do erro de cálculo apontado, o que compromete os fundamentos do Acordão m. 4176/2019, seja conferido efeito infringente aos declaratórios, para o fim de julgar pela regularidade com ressalva das contas prestadas, afastando as sanções aplicadas aos Embargantes JOSÉ ANTONIO PONTAROLO e SILVANA DANIELLE PONTAROLO".
4.	De igual modo, reproduzo os elementos suscitados pela Angeomed Comércio de Produtos Médico Hospitalar Eireli - EPP:
"1) OBSCURIDADE QUANTO AO AFASTAMENTO DO VALOR PROBANTE DOS DOCUMENTOS DE ENTREGA DE MERCADORIA 
No âmbito desse processo de tomada de contas de contas especial atribui-se à empresa embargante, Angeomed, o recebimento de pagamentos sem a devida comprovação da entrega dos medicamentos adquiridos, em razão do Contrato 202/2011, firmado com o Município de Imbituva/PR. 
Apesar de terem sido prestadas informações claras quanto à regularidade da entrega dos medicamentos e com amparo documental em notas fiscais e canhoto assinado por funcionário público do respectivo setor responsável pelo recebimento no Municio, o qual traduz-se em efetivo comprovante de entrega, constou do acórdão o entendimento que a presunção de veracidade ou força probante desses documentos é afastada ante a existência de 'evidências' de um 'esquema de fraude, por meio de conluio entre gestores municipais e as empresas distribuidoras' (item 9.5) . 
Por assim constar, há nítida obscuridade no acórdão, ao passo que utiliza de fundamentação genérica e não imputável à embargante Angeomed para afastar o valor probante dos documentos apresentados, os quais fazem prova de efetiva prestação do objeto pactuado, de acordo com os normativos legais e regulamentares vigentes. 
Outrossim, resta igualmente obscuro ao exarar tal entendimento sobre gestores municipais e empresas distribuidoras, deixando de qualificar e apontar a relação de todos os envolvidos, em especial, quais evidências apontam para alguma conduta ilícita pela embargante Angeomed. 
Ausente qualquer correlação da embargante Angeomed com as referidas 'evidências', sequer descritas no acórdão e, não tendo respondido por qualquer imputação de fraude ou conluio com quem quer que seja, entende ser necessário o aclaramento do acórdão no que tange à prova documental apresentada e a ausência de qualquer especificação de conduta imputável à embargante que possa afastar o valor probante de tais documentos. 
Assim, mister se faz o aclaramento da decisão para fazer constar e aclarar os motivos que fazem concluir por evidências atribuíveis à embargante e o seu peso a afastar o valor probante de suas provas documentais quando alheios quaisquer elementos que o desqualifiquem, pelo que requer o provimento dos embargos de declaração.
2. OBSCURIDADE 
AUSÊNCIA DE CORRELAÇÃO ENTRE 'EVIDÊNCIAS' E A IMPUTAÇÃO À EMBARGANTE 
Conforme mencionado alhures, atribui-se à empresa embargante, Angeomed, o recebimento de pagamentos sem a devida comprovação da entrega dos medicamentos adquiridos, em razão do Contrato 202/2011, firmado com o Município de Imbituva/PR, sendo que sobre estes fatos a embargante apresentou alegações de defesa, oportunidade em que prestou os esclarecimentos necessários, juntando as provas relativas à escorreita entrega dos medicamentos que afasta a imputação de recebimento de qualquer vantagem ilegal.
Todavia, ao analisar o caso relativo à entrega de medicamentos e a sua prova, de forma obscura o acórdão se utiliza de um fundamento alheio à imputação que responde à embargante, qual seja a suposta existência de conluio entre gestores municipais e empresas distribuidoras, o que de forma genérica atinge à embargante. Esse terceiro elemento - conluio - é utilizado pelo acórdão como causa de afastamento do valor probante de documentos apresentados (notas fiscais, recebidos de entrega, etc) , e apesar de conter nítido caráter de presunção, pois ausentes elementos de prova dessa conduta supostamente praticada pela embargante, viola o contraditório e a ampla defesa, pois não integra o conteúdo da conduta imputada nesses autos, a qual foi citada a responder.
Resta assim OBSCURO o acórdão, merecendo ser esclarecido para indicar de forma fundamentada qual a relação entre a imputação que pende em desfavor da empresa Angeomed com a suposta imputação de conluio, pois jamais instada a se manifestar sobre qualquer fato que levasse à referida conclusão. Com efeito, das conclusões narradas a partir dos relatórios de inspeção não se tem qualquer indício de prática de esquema de fraude ou conluio a permitir a referida conclusão pelo acórdão, ou qualquer relação dessa empresa nos demais processos citados, faltando-lhe amparo.
Assim, observando ainda que a ausência de descrição de fatos e provas da suposta fraude ou conluio desautoriza a conclusão pela sua existência, mormente quando a conduta não faz parte da imputação a que fora citada a embargada, causando também o cerceamento de defesa, requer pelo provimento dos embargos de declaração para aclarar a fundamentação no tocante à inclusão da embargante nas conclusões do trecho 9.5, fls. 11 do acórdão e o afastamento da prova de entrega de medicamentos por suposta existência de evidências que apontam para esquema de fraude por meio de conluio de empresas com gestores municipais.
3. DOS PEDIDOS 
Isto posto, havendo obscuridades a serem aclaradas no Acórdão 4176/2019, requer pelo RECEBIMENTO dos presentes embargos de declaração com EEITO SUSPENSIVO, posto que tempestivos e cabíveis, aplicando-lhes o disposto no § 3º do Art. 287 do Regimento Interno do TCU, sendo submetidos à deliberação e PROVIDOS na forma da fundamentação supra".
É o relatório.

Não atou.

TOMADA DE CONTAS ESPECIAL. TRANSFERÊNCIA FUNDO A FUNDO PARA AQUISIÇÃO DE MEDICAMENTOS DA FARMÁCIA BÁSICA. AUSÊNCIA DE EVIDÊNCIAS DA APLICAÇÃO DOS RECURSOS. INEXISTÊNCIA DE CONTROLES DE RECEBIMENTO E DISPENSAÇÃO DOS MEDICAMENTOS. INDÍCIOS DE FRAUDES NAS NOTAS FISCAIS. CONTAS IRREGULARES. DÉBITO. MULTA. RECURSO DE RECONSIDERAÇÃO. ELEMENTOS RECURSAIS INSUFICIENTES PARA COMPROVAR A EFETIVA ENTREGA DOS MEDICAMENTOS AO MUNICÍPIO. NEGATIVA DE PROVIMENTO. EMBARGOS DE DECLARAÇÃO. CONHECIMENTO. REJEIÇÃO. NÃO CONHECIMENTO DOS EMBARGOS DA EMPRESA.

TOMADA DE CONTAS ESPECIAL (TCE)

não atuou.

Trago ao colegiado Embargos de Declaração opostos por José Antônio Pontarolo e Silvana Danielle Pontarolo, em peça única, e pela empresa Angeomed Comércio de Produtos Médico Hospitalar Eireli - EPP contra o Acórdão 4176/2019-TCU-Segunda Câmara, por meio do qual o Tribunal conheceu dos recursos de reconsideração para, no mérito, negar-lhes provimento.
2.	De início, entendo que os embargos de declaração de José Antônio Pontarolo e Silvana Danielle Pontarolo, devem ser conhecidos, por preencherem os requisitos de admissibilidade previstos nos arts. 32, inciso II, e 34 da Lei nº 8.443/1992.
3.	No mérito, considero que não existem os vícios apontados pelos embargantes, pelos motivos a seguir delineados.
4.	Em relação à omissão apontada pelos embargantes, de que o acórdão questionado não teria analisado todas as razões de defesa, especialmente o possível erro de cálculo apontado no relatório considerando o custo/habitante, verifico que não procede a alegada omissão, uma vez que o exame da matéria encontra-se detalhado no corpo da instrução técnica, ainda que sob o enfoque da desproporcionalidade na aquisição de medicamentos, cujos argumentos incorporei de forma textual, conforme consta do voto que precedeu o acórdão embargado, verbis:
"6. No mérito, acolho o parecer da unidade técnica, ratificado pelo Ministério Público junto ao TCU, no sentido de negar provimento aos recursos, cujos argumentos incorporo às minhas razões de decidir, sem prejuízo das observações a seguir".
5.	Para que não pairem dúvidas sobre a questão, reproduzo, a seguir, questionamento dos responsáveis bem como a abordagem constante da instrução técnica, reproduzida no relatório que suportou o acórdão embargado:
"8. 	Metodologia para apurar desproporcionalidade na aquisição de medicamentos
8.1.  	Os recorrentes José Antônio Pontarolo e Silvana Danielle Pontarolo alegam que a metodologia adotada pela equipe de inspeção não sustenta a apontada desproporcionalidade na aquisição de medicamentos. Nesse sentido, aduzem que: 
	a) para caracterizar a desproporcionalidade dos quantitativos supostamente adquiridos, a unidade técnica baseou-se no consumo de 2007, a qual não se presta para o ano de 2011, pois houve considerável aumento na população do Município de Imbituva, de 27.044 em 2007, para 28.455 em 2011, e 31.055 em 2015; (peça 174, p. 17) 
	b) assim, o histórico de consumo do município de Imbituva realizado no ano de 2007 não serve como base para quadro comparativo de consumo de medicamentos em 2011; (peça 174, p. 18) 
	c) pelas mesmas razões, a comparação com o Município de Jaguariaíva/PR não exprime a realidade; (peça 174, p. 18) 
	d) não há comprovação metodológica de que os quantitativos adquiridos eram superiores à demanda do Município; (peça 174, p. 18) 
	e) não houve aquisição de medicamentos em quantidades muito superiores à demanda histórica do município e todos os medicamentos foram utilizados em benefício da população; (peça 174, p. 19) 
	f) os recorrentes pautaram seus atos na mais estrita boa-fé e probidade, sempre em prol do interesse público, cumprindo o que preconiza os princípios esculpidos no artigo 37 da Constituição Federal. (peça 174, p. 20) 
	Análise
8.2. 	No relatório que acompanha a decisão recorrida, registrou-se (peça 163, p. 3-4) :
11.3. Desproporcionalidade entre os quantitativos supostamente adquiridos e o histórico de consumo: 
11.3.1. Não há no processo documento ou justificativa para a necessidade do aporte adicional de R$ 300.000,00, tampouco justificativas para os medicamentos selecionados e as grandes quantidades supostamente adquiridas; 
11.3.2. Análise dos quantitativos supostamente adquiridos com as fontes de informação disponíveis (histórico de consumo do município de Imbituva/PR no ano de 2007 e histórico de consumo do município de Jaguariaíva/PR, no ano de 2011, cuja população é equivalente à do município em análise) revelou que a quantidade de medicamentos supostamente adquirida é muito superior ao provável consumo da municipalidade, conforme evidenciado na tabela a seguir: 
	MEDICAMENTO 
	ADQUIRIDO ENTRE SET. A DEZ. DE 2011 (RECURSOS DA PORTARIA 3.685/2010) 
	CONSUMO IMBITUVA EM 2007 
	CONSUMO JAGUARIAIVA 2011 
 (11 MESES) 

	Ácido acetilsalicílico 100mg 
	800.000
	297.360
	330.910

	Amoxicilina 50mg/ml, pó para suspensão oral (fr 150ml) 
	5.000
	567
	2.450

	Azitromicina 500mg 
	10.000
	6.066
	5.150

	Benzilpenicilina potássica associada a penicilina procaína, 100.000ui + 300.000ui injetável 
	4.000
	- 
	100

	Cloridrato de metformina 850mg 
	500.000
	107.200
	119.750

	Cloridrato de tiamina 300mg 
	50.000
	- 
	15.600

	Dexametasona 0,1% creme (bis 10g) 
	10.000
	4.052
	4.355

	Espironolactona 100mg 
	50.000
	- 
	500

	Glibenclamida 5mg 
	300.000
	144.790
	74.644

	Hidroclorotiazida 25mg 
	800.000
	529.470
	147.300

	Ibuprofeno 600mg 
	300.000
	76.240
	273.200

	Losartana potássica, 50mg 
	500.000
	1.316
	221.520

	Omeprazol 20mg 
	500.000
	112.980
	180.372

	Paracetamol 200mg/ml, solução oral (fr 15ml) 
	20.000
	8.576
	4.901

	Paracetamol 500mg 
	1.000.000
	190.380
	261.700

	Sinvastatina 20mg 
	500.000
	49.585
	92.800

8.3.	Observa-se que a análise se deu com base nas informações disponíveis, ante a falta de informações confiáveis fornecidas pela prefeitura municipal. Trata-se, evidentemente, de uma estimativa e por isso comporta certa margem de erro. Ainda assim, pela tabela acima é possível visualizar a desproporcionalidade da suposta aquisição de medicamentos, tal como apontado pela unidade técnica. 
8.4.	A alegação de aumento da população não socorre os recorrentes, porquanto a alegação registra um acréscimo populacional da ordem de 5,22% entre 2007 e 2011, o que não justifica o crescimento de 882% na aquisição de 'amoxicilina'; de 37.994% na de 'losartana potássica'; ou de 1.008% na de 'sinvastatina'. 
8.5.	Também a comparação com as aquisições realizadas em 2011 pelo município de Jaguariaíva são meras estimativas, mas que ainda assim não permitem ignorar a diferença de 10.000% na aquisição de 'espironolactona'; ou de 4.000% na de 'benzilpenicilina'. 
8.6.	Assim, uma vez que a ausência de informações confiáveis por parte do município inviabiliza o trabalho de fiscalização, e considerando que a metodologia adotada pela equipe de inspeção, embora estimativa, demonstram a desproporcionalidade da aquisição de medicamentos; e considerando que tal desproporcionalidade não é infirmada ou justificada pelos recorrentes, deve-se rejeitar a alegação".
6.	Fruto dessa análise, a instrução técnica concluiu: 
"11. Da análise, conclui-se que: 
 (...) 
d) no contexto da ausência de informações confiáveis por parte do município, prejudica o trabalho de fiscalização, a metodologia adotada pela equipe de inspeção, embora estimativa, demonstra a desproporcionalidade da aquisição de medicamentos (item 8) ".
7.	Isso não obstante, com efeito, conforme se depreende da análise supra, procede, em parte, o argumento dos embargantes quando aduzem que o acórdão em discussão não abordou especificamente o apontado grave erro de cálculo relativo ao suposto salto no custo/habitante.
8.	Entretanto, relembro que os responsáveis reportam-se ao relatório que deu ensejo à presente Tomada de Contas Especial, registrado no TC-Processo 008.983/2011-9, enquanto no bojo dos presentes autos (TC-Processo 005.311/2013-6) onde se examinou a defesa dos responsáveis, consta do ofício citatório:
"9.3.3.1. não comprovação da boa e regular aplicação dos recursos transferidos ao Município de Imbituva/PR por meio da Portaria-MS 3.685/2010, destinados à aquisição de medicamentos da assistência farmacêutica básica, ante a ausência de documentação hábil a demonstrar a regular liquidação da despesa (tais como registros relativos ao recebimento dos produtos discriminados nas notas fiscais e à efetiva distribuição dos medicamentos à população etc.) e a inexistência dos medicamentos no almoxarifado e nas unidades básicas de saúde da municipalidade; e
9.3.3.2. aquisição de medicamentos com recursos decorrentes da Portaria-MS 3.685/2010 em quantidades muito superiores à demanda histórica do município, considerando, inclusive, que, no período da execução dos recursos, houve recebimento de medicamentos do Consórcio Intergestores Paraná Saúde, financiados com recursos federais e estaduais, e também se adquiriu medicamentos com recursos municipais, conforme determinam as normas de financiamento e execução da assistência farmacêutica básica (Portaria-MS 2.982/2009) ".  
9.	Vale dizer, especificamente em relação ao questionamento dos embargantes, os responsáveis foram chamados aos autos pela "aquisição de medicamentos com recursos decorrentes da Portaria-MS 3.685/2010 em quantidades muito superiores à demanda histórica do município", portanto, considero que o exame levado a efeito na área técnica e que acima reproduzi, mostrou-se suficiente para a completa compreensão da situação, a demonstrar a desproporcionalidade na aquisição de medicamentos, sem que fosse necessário discutir especificamente a questão do custo/habitante, como requerem os embargantes.
10.	Neste ponto, relembro que a jurisprudência pacificada neste Tribunal é no sentido de que não está o relator obrigado a enfrentar todos os argumentos expendidos pelo recorrente, mas deve fundamentar a proposta de decisão, atendo-se aos elementos essenciais do processo, como foi o caso destes autos, onde os elementos substanciais relacionados à irregularidade apontada foram suficientemente discutidos, na amplitude e profundidade necessária para a perfeita formação da convicção do relator, contendo a decisão embargada os necessários fundamentos pelos quais a Câmara decidiu a questão que lhe foi submetida, consubstanciada na livre apreciação ao julgar as questões enfrentadas.
11.	De fato, as irregularidades apontadas foram a não comprovação da boa e regular aplicação dos recursos transferidos ao Município de Imbituva/PR, ante a ausência de documentação hábil a demonstrar a regular liquidação da despesa (tais como registros relativos ao recebimento dos produtos discriminados nas notas fiscais e à efetiva distribuição dos medicamentos à população etc.) , a inexistência dos medicamentos no almoxarifado e nas unidades básicas de saúde da municipalidade, bem como a aquisição de medicamentos em quantidades muito superiores à demanda histórica do município, ou seja, a questão relativa ao custo/habitante não se mostrou relevante na definição das irregularidades, uma vez que focadas na desproporcionalidade das quantidades adquiridas e na não demonstração de distribuição à comunidade e não nos preços.
12.	Nesse contexto, pugno por rejeitar os embargos conjuntos do Sr. José Antônio Pontarolo e da Sra. Silvana Danielle Pontarolo.
***
13.	No que tange aos embargos manejados pela empresa Angeomed Comércio de Produtos Médico Hospitalar Eireli - RPP, considero que não devem ser conhecidos, consoante as razões expostas a seguir.
14.	Em primeiro lugar, registro que a embargante não atuou no processo na fase de Recurso de Reconsideração, não obstante tenha sido notificado formalmente pelo Tribunal do resultado daquele julgamento.
15.	O acórdão embargado apreciou recurso de reconsideração interposto pelo Sr. José Antonio Pontarolo, Sra. Silvana Danielle Pontarolo e pela empresa Cirúrgica Paraná Distribuidora de Equipamentos Ltda., devolvendo à apreciação desta Corte as seguintes questões:
a) se competia ao TCU realizar diligência em favor de recorrente; 
b) se havia nos autos documentação comprobatória da liquidação da despesa; 
c) se havia comprovação de que os medicamentos foram efetivamente entregues ao município; 
d) se a metodologia utilizada pela equipe de inspeção sustentava a imputação de desproporcionalidade na aquisição de medicamentos pelo município; 
e) se restava comprovada a entrega dos medicamentos; 
f) se os elementos dos autos justificavam a imposição de multa à empresa recorrente, bem como seu valor.
16.	Desta feita, a empresa questiona, a título de obscuridade, possível afastamento pelo Tribunal do valor probante dos documentos de entrega de mercadoria e possível ausência de correlação entre as "evidências" apontadas e a imputação à embargante.
17.	No entanto, verifico que essas questões não foram suscitadas no acórdão embargado, mesmo porque essa embargante, como dito, não interpôs recurso de reconsideração contra o acórdão condenatório.
18.	Portanto, essas questões encontram-se preclusas, ou seja, a embargante perdeu a faculdade de impugnar esses elementos no momento processual correto. Deveria tê-lo feito após notificada do Acórdão 8022/2016-TCU-Segunda Câmara.
19.	Sobre essa situação, resgato precedente desta Corte (Acórdão 3486/2019-TCU-Segunda Câmara, relatora Ministra Ana Arraes) que discute a matéria, que se reporta, inclusive, à decisão de minha própria lavra:
"7. Como se sabe, o processo é 'marcha para frente'. Não admite retrocessos desnecessários. Dessa forma, as questões não impugnadas no momento oportuno sofrem a incidência da preclusão temporal. 
8. Misael Montenegro Filho (Curso de Direito Processual Civil, vol. 2, 11ª. Edição. São Paulo: Atlas, 2015, p. 149) , a propósito dos embargos declaratórios, ensina que:
'O recurso de embargos de declaração é espécie intermediária, situando-se entre a sentença judicial e a apelação ou entre o acórdão do tribunal e o recurso especial e/ou extraordinário, razão pela qual tem a sua natureza recursal negada por parte da doutrina. É, portanto, preparatório da interposição do recurso principal (apelação ou especial e/ou extraordinário) , sem afastar a possibilidade de ser interposto contra decisão de natureza interlocutória, conforme apontamentos articulados em linhas seguintes. 
Diante da sua hipótese de cabimento, deve ser necessariamente apresentado para evitar a preclusão da matéria. Havendo omissão, obscuridade ou contradição no julgado, como requisitos específicos da espécie, a parte não pode se reservar para suscitar os vícios no recurso principal (apelação, recurso especial e/ou extraordinário) , sob pena de deparar com o reconhecimento da preclusão, não lhe sendo permitida a discussão do tema no âmbito do recurso principal. 
 (...) 
Diante da constatação, podemos concluir que, embora seja recurso intermediário, não pode ser desprezado pela parte quando for cabível, ou seja, quando o pronunciamento for omisso, contraditório ou obscuro.' 
9. O Egrégio Pretório tem se manifestado pelo não conhecimento dos embargos de declaração diante de preclusão da matéria ora questionada. Destaco, a propósito, os seguintes precedentes:
'Embargos de declaração no agravo regimental no agravo regimental no mandado de segurança. Preclusão da matéria. Não conhecimento dos embargos de declaração. 1. O embargante busca a reapreciação de matéria não abordada na decisão embargada (segundo agravo regimental) , porque não devolvida ao Tribunal por intermédio de recurso em face do decisum proferido no primeiro agravo regimental. Matéria preclusa. 2. Embargos de declaração dos quais não se conhece'. (MS 32373 AgR-AgR-ED, rel. min. Dias Toffoli, 1ª Turma, DJe 10/12/2014) 
'EMBARGOS DE DECLARAÇÃO NOS EMBARGOS DE DECLARAÇÃO NO AGRAVO REGIMENTAL NO AGRAVO DE INSTRUMENTO. PROCESSUAL CIVIL E TRIBUTÁRIO. (...) SEGUNDOS EMBARGOS DE DECLARAÇÃO. PRETENSÃO DE REJULGAMENTO DA MATÉRIA SOLUCIONADA NO JULGAMENTO DO AGRAVO REGIMENTAL, QUE NÃO FOI OBJETO DAS RAZÕES DOS PRIMEIROS EMBARGOS. MATÉRIA PRECLUSA. SEGUNDOS EMBARGOS DE DECLARAÇÃO NÃO CONHECIDOS. (...) - (AI 856698 AgR-ED-ED, rel. min. Luiz Fux, 1ª Turma, DJe 10/6/2013) . 
10. O STJ, na mesma linha, assim decidiu:
'PROCESSUAL - EMBARGOS DECLARATORIOS - MATERIA PRECLUSA. EMBARGOS DECLARATORIOS VOLTADOS PARA QUESTÃO PRECLUSA NÃO MERECEM CONHECIMENTO.' (EDcl nos EDcl nos EDcl no AgRg no Resp 43587/SP, rel. min. Humberto Gomes de Barros, 1ª Turma, DJ 6/3/1995) 
11. No TCU, destaco o Acórdão 12422/2016-TCU-Segunda Câmara (rel. min. Augusto Nardes) , no qual ficou assentado que: 
'Não se conhece de embargos de declaração, por preclusão lógica, opostos por responsável solidário contra decisão que julgou recurso que não foi por ele interposto, ainda que os efeitos do recurso se estendam a todos os responsáveis no processo (art. 281 do Regimento Interno do TCU) '.
12. Nesse contexto, impõe-se concluir que não devem ser conhecidos os embargos de declaração que pretendam ressuscitar matéria preclusa".
20.	Não obstante adotar a presente tese, registro em nome do princípio da eventualidade que, mesmo que pugnasse por conhecer dos presentes aclaratórios, melhor sorte não caberia à embargante, tendo em vista que a matéria suscitada é de caráter eminentemente pessoal e, não tendo sido discutida na fase do recurso de reconsideração por ausência do recorrente naquela fase processual, não pode, agora, suscitar a discussão de um tema que não foi submetido ao Tribunal no momento próprio para se falar nos autos.
21.	Ante todo o exposto, tendo em vista a incidência da preclusão da matéria questionada, impõe-se o não conhecimento do presente apelo.
	Nestes termos, voto por que o Colegiado aprove a minuta de acórdão que submeto à deliberação.
	
TCU, Sala das Sessões Ministro Luciano Brandão Alves de Souza, em 8 de outubro de 2019.
Ministro JOÃO AUGUSTO RIBEIRO NARDES 
Relator